【裁判字號】    90,上更(一),825
【裁判日期】    901031
【裁判案由】    誣告
【裁判全文】
臺灣高等法院刑事判決                          九十年度上更(一)字第八二五號
    上  訴  人
    即  反訴人  乙○○
    反訴  被告  丙○○
右上訴人因反訴丙○○誣告等案件，不服台灣台北地方法院八十七年度自字第九號，
中華民國八十七年三月二十四日第一審判決提起上訴，經判決後，由最高法院發回更
審，本院判決如左：
    主  文
原判決關於反訴被告丙○○誣告部分撤銷。
丙○○意圖他人受刑事處分，向該管公務員誣告，處有期徒刑月，緩刑貳年。
    事  實
一、丙○○與乙○○於八十四年間合夥製作「中華樂舞」，因業務需要由乙○○提供
    二輛外景車供使用，其後拍攝節目之製作工作停頓，決議由甲○○赴北京處理售
    車事宜，明知甲○○並未將售車款交付乙○○，竟虛捏乙○○「於八十四年十月
    間委託甲○○將在大陸二部汽車中之一部出賣，得款大陸人民幣十七萬元拒不返
    還」之不實事項，而向台灣台北地方法院檢察署提出被告涉有侵占及背信罪嫌，
    意圖使乙○○受刑事處分。經偵查後，以八十五年度偵字第一六四一○號為不起
    訴處分，嗣丙○○聲請再議，再經同署以八十六年度偵續字第二○四號為不起訴
    處分，丙○○復聲請再議，則經台灣高等法院檢察署以八十六年度議字第三三三
    八號駁回再議之聲請確定。
二、案經被害人乙○○提起反訴。
    理  由
一、訊之反訴被告丙○○矢口否認有誣告犯行，辯稱：八十四年九月廿二日之會議，
    已決議由甲○○赴北京處理售車事宜，被告非但主持會議，亦同意作成決議，有
    會議紀錄可稽，並由群視公司出具委託書委由甲○○全權處理，其一再詭辯未參
    加八十四年九月廿六日之會議，而不知售車事宜，顯係虛偽不實之陳詞，而其為
    合夥事務執行人，並出具委託書委由甲○○賣車，竟未追究甲○○處理結果如何
    ，顯涉有侵占售車款之嫌疑，且反訴被告屢之要求其提出報告，均遭拒絕，自可
    合理懷疑其涉有侵占之情事云云。
二、按刑法上之誣告罪，本不限於所告事實全屬虛偽時，始能成立，倘所告事實之一
    部分係出於故意虛構，仍不得謂非誣告（參見最高法院二十年上字第六六二號判
    例）。惟查：鼎元傳播股份有限公司（下稱鼎元公司）於八十四年九月二十六日
    股東會議，係決定由甲○○赴北京處理售車事宜，該次會議乙○○並末參與，有
    該會議紀錄影本足稽，此並經證人甲○○、繆家銓於乙○○被訴侵占案偵查中一
    致供證屬實（見一六四一○偵卷第二十六頁、第四十二頁背面、九十一頁背面、
    二○四號偵續卷第二十九頁背面），即被告亦坦承該次會議伊有出席，乙○○並
    未在場（見同上偵續卷第二九頁背面、四十二頁背面）、而就售車所得，其復供
    稱伊有向甲○○追問（指售車款），甲○○表示因乙○○與伊有債務糾紛，故伊
    將車賣掉後，錢不給乙○○等語（見同上偵續卷第四十三頁），則被告對於甲○○受鼎元公司委託售車，及甲○○嗣又拒不將售車款交出之情知之甚稔。乙○○
    既未受託售事，復未經手持有售車款，衡情當無侵占該款可能，被告明知此情，
    猶指乙○○有此部分侵占犯行，並提出告訴，意圖使乙○○受刑事處分，即難謂
    無誣告情事。
三、核被告前開所為係犯刑法第一百六十九條第一項之誣告罪。原審不察，就此部分
    遽論被告並無誣告反訴人涉犯「侵占罪」之犯行，而為被告無罪之諭知，自有未
    當。反訴人上訴意旨，執以指摘原判決此部分不當，為有理由，應由本院予以撤
    銷改判。爰審酌被告犯罪動機、目的、犯罪手段及犯罪後之態度等一切情狀，量
    處如主文第二項所示之刑。次查，被告未曾受有期徒刑以上刑之宣告，有臺灣高
    等法院檢察署刑案紀錄簡覆表乙份附卷可稽，其因一時短於思慮，致觸犯本案犯
    行，經此起訴審判之教訓後，當知所警惕，而無再犯之虞，本院認對被告所宣告
    之刑，以暫不執行為適當，爰諭知緩刑二年，用啟自新。
四、反訴意旨另以：被告非鼎元公司實際負責人，且未經管財務，而前揭「中華樂舞
    」拍攝成品亦經全體股東同意暫存於群視公司，竟虛捏反訴人「拒不出面報告合
    夥業務狀況及結算收支情形」，且「將拍攝所得侵占入群視公司」等不實事項，
    意圖使反訴人受刑事處分，而向台灣台北地方法院檢察署提出背信、侵占之刑事
    告訴，認被告此部分涉有刑法第一百六十九條第一項之誣告罪云云。
五、按刑法誣告罪之成立，以告訴人所訴被訴人之事實，必須完全出於虛構為要件，
    ，若有出於誤認或懷疑有此事實而為申告，縱被訴人不負刑責，而告訴人本缺乏
    誣告之故意，亦難成立誣告罪名，最高法院四十四年台上字第八九二號著有判例
    。經查反訴人與反訴被告間之合夥事業，尚未清算完結，合夥事業之財產即中華
    樂舞之拍攝工作母帶尚存放於群視公司，雖其著作財產權已由反訴人出具讓渡書
    將之讓渡予鼎元公司，然其工作母帶尚未交付予鼎元公司，對於該著作財產權之
    讓渡是否已為鼎元公司接受，該工作母帶如何處理，有待身為合夥執行人之反訴
    人對同為合夥人之反訴被告為說明，反訴被告因未獲反訴人回應，誤認或懷疑反
    訴人有背信或侵占犯行，實可理解，其所訴之事實，又非完全出於虛構，而反訴
    被告所辯符合常情，可以採信，足認其缺乏誣告之故意，依上開判例意旨，實難
    成立誣告罪名。惟此部分與前開有罪部分，有裁判上一罪之關係，故不另為無罪
    之諭知。
據上論斷，應依刑事訴訟法第三百六十九條第一項前段、第三百六十四條、第二百九
十九條第一項前段、刑法第一百六十九條第一項、第七十四條第一款，判決如主文。
中      華      民      國      九十      年      十      月    三十一  日
                              臺灣高等法院刑事第二十一庭
                  審判長法  官  葉  騰  瑞
                                        法  官  江  國  華
                                        法  官  莊  明  彰
右正本證明與原本無異。
如不服本判決應於收受送達後十日內向本院提出上訴書狀，其未敘述上訴之理由者並
得於提起上訴後十日內向本院補提理由書（均須按他造當事人之人數附繕本）。
                                        書記官  廖  嫣  雯
中      華      民      國      九十      年      十一    月    一      日
附錄：本判決論罪科刑法條全文
刑法第一百六十九條
意圖他人受刑事或懲戒處分，向該管公務員誣告者，處七年以下有期徒刑。
意圖他人受刑事或懲戒處分，而偽造、變造證據或使用偽造變之證據者亦同。


司法院資訊處製作；財團法人民間司法改革基金會備份。
